【裁判字號】    99,勞訴,43
【裁判日期】    990914
【裁判案由】    確認僱傭關係存在等
【裁判全文】
臺灣板橋地方法院民事判決              99年度勞訴字第43號
原      告  甲○○
被      告  永采科技資訊股份有限公司
法定代理人  丙○○
訴訟代理人  乙○○
上列當事人間請求確認僱傭關係存在等事件，本院於中華民國99
年8月31日言詞辯論終結，判決如下：
    主      文
被告應給付原告新臺幣參仟壹佰肆拾貳元，及自中華民國九十九
年一月二十七日起至清償日止，按週年利率百分之五計算之利息
。
原告其餘之訴駁回。
訴訟費用由被告負擔百分之一，餘由原告負擔。
本判決第一項原告勝訴部分，得假執行；被告於執行標的物拍定
、變賣、或物之交付、或假執行執行程序終結前，以新臺幣仟
壹佰肆拾貳元為原告預供擔保，或將請求之標的物提存後，得免
為假執行。
    事實及理由
甲、程序方面：
    按「訴狀送達後，原告不得將原訴變更或追加他訴。但有下
    列各款情形之一者，不在此限：三、擴張或減縮應受判決事
    項之聲明者。」，民事訴訟法第255條第1項第3款定有明文
    。原告起訴原僅聲明如後述（一）至（三），於訴訟繫屬中
    復追加如後述（四）之聲明，核其所為訴之追加，合於前揭
    法條規定，應予准許，合先敘明。
乙、實體方面：
一、原告主張：其自民國94年1月20日起受僱於被告公司，擔任
    計時人員，時薪為新臺幣（下同）90元，但加班費每小時僅
    95元，違反勞動基準法第24條之規定，原告並自94年4月起
    改以月薪18,100元計薪。原告自94年4月25日起未配合被告
    公司加班，翌日即被要求簽下離職申請單，嗣於94年5月5日
    被迫離職。後於臺北縣政府勞工局調解，被告同意補發加班
    費等工資共計3,142元，但因僱傭關係而調解不成立而未給
    付。被告終止勞動契約不合於勞動基準法第11條及第12條之
    規定，原告因而提起本訴，並聲明：（一）被告應給付原告
    3,142元及自99年1月27日起至清償日止按年利率5%計算之利
    息、（二）確認原告與被告間僱傭關係存在、（三）被告應
    給付原告741,503元及自起訴狀繕本送達翌日起至清償日止
    按年利率5%計算之利息、（四）被告應自99年2月6日起至原
    告復職之日止，按月於每月5日給付原告18,100元等語。
二、被告則抗辯以：兩造間所訂立者為勞動基準法第9條第1項及
    同法施行細則第6條第1項第1款所規定之臨時性定期勞動契
    約，原告時薪90元及加班費每小時95元等勞動條件係在原告
    至被告公司應徵時便已告知，並經原告同意，且原告於任職
    被告公司期間均無任何異議。又上開勞動條件依行政院勞工
    委員會勞動二字第0960130576號函中就時薪人員之工時金額
    計算方式以觀，被告給予原告之勞動條件遠超過勞動基準法
    對於基本時薪之規定，合於勞動基準法第24條規定。被告公
    司不會強迫員工離職，本件係原告於94年4月26日自動申請
    離職，同年5月5日正式生效，離職已生法律效力，其於離職
    時亦未曾提出受脅迫之情事，竟於5年後於無任何證據之情
    況下提起本訴，動機可議。原告既未能舉證其離職係受暴力
    脅迫下所為之不得已行為，無由撤銷其意思表示，且已逾刑
    事告訴期間，又於離職5年後始以離職乃受脅迫為由提起本
    訴，有違誠信原則等語以資抗辯，並聲明：（一）駁回原告
    之訴、（二）願供擔保，請准免予假執行等語。
三、兩造不爭執事項：
（一）原告自94年1月20日起受僱於被告，擔任計時人員，時薪
      90元，加班費每小時固定為95元，並自94年4月4日改以月
      薪18,100元計薪。
（二）原告有於94年4月26日填具職工離職申請單，離職原因記
      載為無法配合加班，於同年5月5日離職。
（三）原告在94年離職後曾從事其他工作，自99年2月6日迄今則
      無工作。兩造於99年1月26日經臺北縣政府勞工局勞資爭
      議調解（以下簡稱勞資爭議調解），調解不成立。並有原
      告提出之99年1 月26日臺北縣政府勞工局勞資爭議案調解
      會議紀錄、被告公司職工離職申請單、原告之薪資明細表
      等影本各1件附卷可為佐證。
四、得心證理由：
    原告主張其因被脅迫而簽立離職申請書，乃遭被告非法解僱
    ，兩造間之僱傭關係仍然存在等節，為被告所否認，並以前
    揭情詞置辯。經查：
（一）兩造間之僱傭契約已因終止而消滅：
  １、按「當事人互相表示意思一致者，無論其為明示或默示，
      契約即為成立。」，民法第153條定有明文，再參諸契約
      自由原則，契約亦可因雙方互相表示意思一致而解除或終
      止；次按「當事人主張有利於己之事實者，就其事實有舉
      證之責任」，民事訴訟法第277條前段亦設有規定。本件
      原告主張其在被告公司主管脅迫下簽立離職申請書，係遭
      違法解僱一節，並提出職工離職申請單影本1紙為證據，
      惟為被告所否認，並以係原告自動申請離職，且未曾聽聞
      原告受脅迫離職之事等情以資抗辯。經查，原告於94年4
      月26日以無法配合加班為離職原因，填具職工離職申請單
      ，記載離職日期為同年5月5日，該離職申請單並經被告人
      事單位、單位主管及部門主管簽章，載明已辦妥各移交事
      項，並有接替人員之簽名，復原告亦於同年5月5日離職等
      情，均為兩造所不爭執，且有上開職工離職申請單影本1
      紙附卷可稽，由上開離職申請書之記載觀之，無從認定原
      告係遭受被告之代表人或其他受僱人所脅迫而不得已自被
      告公司離職之事實，是原告主張其乃受脅迫而自被告公司
      離職一節，既遭被告所否認，又與上開離職申請書之文義
      相悖，原告自應就此事實負舉證責任，原告迄未能舉證以
      實其說，其此部分主張乃不可採；且原告主張其辭職係因
      遭脅迫而被迫離職，除未舉證證明其受脅迫之事實外，亦
      未舉證其業已撤銷因受脅迫所為之意思表示之事實，則被
      告上開抗辯即非全無可採，從而，原告既不能證明其係遭
      被告或其代表人脅迫而提出上開離職申請單，則依上開離
      職申請單之文義記載，原告係自行申請離職，且經被告同
      意，兩造間之僱傭契約已因合意終止而消滅之事實，即應
      堪予認定。且又按勞工因以其身體之勞動履行勞動契約，
      故縱使未能與雇主達成終止雙方間勞動契約之合意，亦得
      隨時自行辭職，且於其辭職之意思表示到達雇主時發生終
      止雙方間勞動契約關係之效力，除其未依法定期間預告，
      且有故意或過失而於不利於雇主之時機離職，而有對雇主
      負損害賠償責任外，並不能限制勞工得隨時辭職之權利，
      但雇主是否確有損害發生，自仍應由雇主舉證證明後方得
      向勞工請求賠償，因而在勞工放棄預告期間利益，其即時
      辭職之意思表示到達雇主時，縱然雇主不同意勞工請辭，
      亦不妨礙因勞工之辭職而使雙方間勞動契約關係消滅之效
      力發生，雇主不得以其未允諾勞工請辭，而主張雙方間之
      勞動契約關係仍屬存在並要求勞工繼續為其服勞務，此乃
      保障勞工得保有其身體勞動自由之權利，而不致於因契約
      之拘束而使其人身自由亦受到限制，但若勞工辭職之意思
      表示附有期限或條件者，自應於期限屆至或條件成就時發
      生效力，自不待言。而於本事件中，原告並不否認其填具
      離職申請單之事實，又未能舉證證明其離職係受脅迫而為
      請辭之表示，其記載之離職原因又係基於原告自己之原因
      ，則於其請辭之意思到達被告之時，即發生使雙方間僱傭
      契約關係消滅之效力，而無待被告之同意，故於原告提出
      辭職之表示於被告公司之時，雙方間之僱傭契約關係即已
      消滅而不復存在，則原告請求確認雙方間之僱傭契約關係
      存在一節，亦應認為無理由。
  ２、次按「權利者在相當期間內不行使其權利，並因其行為造
      成特殊情況，足引起義務人之正當信任，認為權利人已不
      欲行使其權利，而權利人再為行使時，應認為有違誠信原
      則，固得因義務人之抗辯，使其權利歸於消滅。」（最高
      法院72年度台上字第2673號判決要旨參照）；另「按權利
      固得自由行使，義務本應隨時履行，惟權利人於相當期間
      內不行使其權利，並因其行為造成特殊之情況，足引起義
      務人之正當信任，認為權利人已不欲行使其權利，或不欲
      義務人履行其義務，於此情形，經盱衡該權利之性質、法
      律行為之種類、當事人之關係、經濟社會狀況、當時之時
      空背景及其他主、客觀等因素，綜合考量，依一般社會之
      通念，可認其權利之再為行使有違『誠信原則』者，自得
      因義務人就該有利於己之事實為舉證，使權利人之權利受
      到一定之限制而不得行使，此源於『誠信原則』，實為禁
      止權利濫用，以軟化權利效能而為特殊救濟形態之『權利
      失效原則』，究與消滅時效之規定未盡相同，審判法院當
      不得因已有消滅時效之規定即逕予拒斥其適用，且應依職
      權為必要之調查審認，始不失民法揭櫫『誠信原則』之真
      諦，並符合訴訟法同受有『誠信原則』規範之適用。（最
      高法院97年台上字第950號判決要旨參照）。衡以勞雇關
      係因係屬於繼續履行之契約關係，應注重其安定性及明確
      性，以免因勞動契約關係不安定或不明確，而使勞工無法
      取得賴以維生之工資，而影響其生活，故不能使勞雇雙方
      間之勞動關係存否不明之狀態長久懸而未決，此即勞動基
      準法第12條第2項及第14條第2項所定之30日短期除斥期間
      所由設，勞工如認雇主之解僱為無效時，應即時提出爭執
      ，或向勞工行政機關申訴請求處理，甚至應提起訴訟以資
      救濟，否則事隔多時人事全非，突然再行主張，解僱用當
      時之證據多已滅失不復存在，雇主要舉證證明解僱為合法
      顯有困難，且雇主亦不可能任留空缺，長期虛位以待勞工
      提起訴訟，是勞工如未立即提出爭執或起訴者，自易使雇
      主認為勞工無意行使其權利，揆諸前揭說明，倘勞工於相
      隔多時後突然起訴主張雙方間之勞動契約仍繼續存在，其
      行為顯然有違誠信原則，自難以認為有保護之理由。但我
      國法令並未就勞工於發生遭解僱之勞資爭議時，應提出爭
      議、申訴或起訴之期限有所規定，故衡量上述勞動契約關
      係保持安定性之原則，為避免勞動關係懸而未定，乃有於
      我國相關立法未如德國等相關外國立法例定有法定期間之
      前提下，有審酌勞工起訴時點是否故意延宕涉及權利濫用
      之必要。又判斷勞工起訴請求確認僱傭關係存在有無故意
      延宕請求之期間而有違背誠信原則之情事，除參酌上開情
      事外，另參照民法第129條所規定者為私法上權利之請求
      權消滅時效之中斷事由之規定情形，及民法第130條規定
      之時效因請求而中斷者，若於請求後6個月內不起訴，視
      為不中斷之意旨，本院認為勞工得以訴訟請求確認僱傭關
      係存在之時限，雖毋須完全比照勞動基準法第12條第2項
      及第14條第2項有關應於知悉有上開法條所規定之事由後
      之30日短時間內應採取終止勞動契約之行為，但本院認為
      至遲應於發生解僱之爭議事由之事實發生後，於不逾6個
      月內為爭執意思之提出，例如直接向雇主為爭執之表示，
      或向勞工行政機關申訴或申請勞資爭議調解、協調，方可
      認為勞工無故意延宕其請求之情事存在，且參照上開民法
      關於請求權消滅時效中斷之規定，勞工於提出爭執之意思
      後，亦應於向雇主提出爭執後或於勞工行政機關調解或協
      調不成立後之6個月內起訴，方可認為其無故意延宕使雙
      方間僱傭關係明確化之意圖，而無違反誠信原則之情形存
      在，換言之，即勞工應於發生解僱之勞資爭議後之6個月
      內提出爭執，其效果有如民法第129條第1項第1款所規定
      之請求，而有類似時效中斷之效果，復應比照民法第130
      條之規定，於提出爭執（請求）後之6個月內起訴，當可
      認為勞工乃無故意延宕行使其權利之情事存在，而勞工若
      逕行於上開應提出爭執之時間內起訴或為民法第129條第2
      項各款規定之與起訴有同一效力之行為者，自可認為已依
      循法定程序主張其權利，乃不待言；至於雇主遲延給付給
      付工資等所生之勞資爭議，因工資等之請求權為法律有另
      外之明文規定，且工資等之給付乃關於勞工已取得之權利
      之請求權時效，而上述所審酌者乃在於確定勞雇雙方處於
      效力不確定之勞動契約關係，目的儘速確定其雙方間之法
      律關係狀態，使勞雇雙方得以依循遵守，避免損及勞工獲
      取工資以維持生活之權益，亦避免雇主因勞資爭議而影響
      其企業經營，因而影響社會安定，故工資等所生之勞資爭
      議自不在此論及範圍內，應併予敘明（另詳後註）。經查
      ，原告前於94年5月5日自被告公司離職後，至98年間向臺
      北縣政府勞工局申請勞資爭議協調為止，並未對被告為就
      兩造間僱傭關係提出爭執之表示，且已另謀其他工作，業
      如前述，自堪令被告信賴原告對於雙方間之僱傭關係已經
      消滅並無爭執之意思，而認為兩造間僱傭契約關係已因雙
      方之合意終止而確定消滅，甚或因原告自動請辭而使雙方
      間之勞動契約關係消滅。而原告至98年間始向臺北縣政府
      勞工局申請勞資爭議調解主張僱傭關係存在，並請求被告
      給付薪資等，嗣於同年2月24日提起本件訴訟，此距其離
      職已時隔4年餘，今突提起本訴，依前所述，自與誠信原
      則有違；原告雖主張其因不諳法律故至今始知提告等情，
      惟權利之行使不以起訴為限，原告於離職後4年餘之時間
      ，未曾以遭脅迫離職為由向被告有所主張致被告產生信賴
      ，依一般社會常情，易使他方產生對於法律現狀之信賴，
      故其此部分主張乃不可採。是依上開說明，原告為本件請
      求顯然違反誠信原則，而無保護之必要，其此部分主張亦
      應認為無理由。
（二）原告請求被告加發工資等計3,142元部分為有理由：
      原告主張被告允諾給付加班費、全勤獎金、健保保費及病
      假1日工資總計3,142元等節，為被告所不爭執，被告既同
      意給付原告此部分請求，原告此部分請求自屬有理由。復
      按「給付無確定期限者，債務人於債權人得請求給付時，
      經其催告而未為給付，自受催告時起，負遲延責任。其經
      債權人起訴而送達訴狀，或依督促程序送達支付命令，或
      為其他相類之行為者，與催告有同一之效力。」、「遲延
      之債務，以支付金錢為標的者，債權人得請求依法定利率
      計算之遲延利息。」、「應付利息之債務，其利率未經約
      定，亦無法律可據者，週年利率為百分之五。」，民法第
      229條第2項、第233條第1項前段、第203條前段亦有明定
      。原告此部分請求被告給付3,142元及自臺北縣政府勞工
      局勞資爭議調解會議翌日即99年1月27日起至清償日止，
      按年利率5%計算之利息部分為有理由。
五、綜上所述：原告請求被告給付3,142元及自99年1月27日起至
    清償日止按年利率5%計算之利息部分之訴，為有理由，應予
    准許。至於原告請求確認兩造間之僱傭關係存在部分，並無
    理由，應予駁回。另因雙方間之僱傭關係已於94年5月5日原
    告離職時起已不復存在，故原告請求被告應補給其自94年5
    月6日起至99年2月5日間之工資合計741,503元及其利息，及
    請求被告應自99年2月6日起至原告復職之日止，按月給付原
    告18,100元等請求，自亦屬無理由，應併予駁回。
六、本件事證已臻明確，兩造其餘主張及攻擊防禦方法與證據，
    經本院斟酌後，與本件判決結果已不生影響，故不一一論列
    ，附此敘明。
七、本件原告勝訴部分，係所命給付之金額或價額未逾新臺幣50
    萬元之判決，該原告勝訴部分應依民事訴訟法第389條第1項
    第5款規定，依職權宣告假執行。
八、訴訟費用負擔之依據：依民事訴訟法第79條。
中    華    民    國    99    年    9     月    14    日
              勞工法庭  法  官  許瑞東
以上正本證明與原本無異。
如對本判決上訴，須於判決送達後20日內向本院提出上訴狀；如
委任律師提起上訴者，應一併繳納上訴審裁判費。
中    華    民    國    99    年    9     月    14    日
                        書記官  賴玉芬
【註】：關於勞工爭議之提出時限可參考陳金泉著「勞動契約終
        止若干爭議問題」第12題所述之「『德國『勞動契約終
        止保護法』第四條明文規定：『勞工主張終止不具社會
        正當性或因其他事由而無效者，應於終止書面送達後三
        週內，向勞動法院起訴確認勞動關係不因終止而消滅。
        』，同法第五條更明文規定，縱勞工有提出訴訟確認之
        遲誤，最遲亦不得超過六個月，可供參考。』；註釋22
        ：德國『勞動契約終止保護法』第五條（遲延起訴之允
        許）條文中譯如下：「（第一項）勞工於預告終止後，
        雖盡其依情況所能期待之注意，但仍不能於終止書面送
        達後三週內提起確認之訴者，得依其聲請准予事後提起
        訴訟。懷孕婦女基於其無須負責之事由而於第四條第一
        句之期間屆滿後始知悉者，亦適用之。（第二項）聲請
        應與訴訟之提出一併為之；訴訟已經提出者，應於該聲
        請中提及。聲請應說明允為事後起訴之事實及釋明之方
        法。（第三項）該聲請應於障礙除去後兩週內為之。但
        遲誤期間終了已逾六個月者，不得提出聲請。（第四項
        ）該聲請由法院裁定之，不須經言詞辯論程序。不服該
        裁定者，得即時抗告。』」（以上原文請見陳金泉律師
        於94年12月12日在台北市公教人力中心由行政院勞委會
        所舉辦94年度勞工法規論壇發表之書面引言報告，其後
        並發表於「全國律師」月刊95年3月號）。

司法院資訊處製作；財團法人民間司法改革基金會備份。
